臺灣高等法院高雄分院刑事判決　　　　　　　　　九十一年度上易字第一四二六號
　　上　訴　人　臺灣高雄地方法院檢察署檢察官
　　被　　　告　乙○○
　　被　　　告　丙○○
　　被　　　告　辛○○
　　被　　　告　戊○○
　　被　　　告　甲○○
　　被　　　告　丁○○
　　右　一　人
　　選任辯護人　何曜男
右上訴人因被告詐欺案件，不服臺灣高雄地方法院九十一年度易字第九九五號中華民
國九十一年五月卅日第一審判決（起訴案號：臺灣高雄地方法院檢察署九十一年度偵
字第四一八九號），提起上訴，本院判決如左：
      主  文
上訴駁回。
      理  由
一、公訴意旨略以：被告乙○○、丙○○均係金吉第建設股份有限公司（下稱金吉第
    公司）及富茂隆建設事業股份有限公司（下稱富茂隆公司）之實際負責人，被告
    辛○○、戊○○均係京樺廣告有限公司（下稱京樺公司）之業務員，被告甲○○
    係力霸房屋仲介公司（下稱力霸房屋）之業務員，被告丁○○則係力霸房屋大社
    店之負責人，六人均明知在力霸房屋大社店內所銷售之「美夢成真」預售屋之土
    地（即高雄縣燕巢鄉○○○段二四○地號等三十八筆土地）係採合建之方式興建
    房屋，地主庚○○委託金吉第公司及京樺公司銷售上開房屋之期限，僅自民國八
    十六年八月三十一日起迄同年十二月三十一日止，逾期則無權代理銷售，六人竟
    共同基於意圖為自己不法所有之犯意聯絡，於八十七年六月十七日向前來購屋之
    己○○○以詐術說明上開土地係自地自建無合建等糾紛，使己○○○誤信該土地
    無其他第三人會來主張權利，乃於八十七年六月二十二日與富茂隆公司簽訂房屋
    預定買賣合約書，雙方約定總價（連同土地）為新台幣（下同）七百萬元，並陸
    續給付富茂隆公司價金計一百五十八萬元（起訴書誤載一百六十萬元），迄八十
    七年十月間，富茂隆公司停止施工，己○○○發覺有異，乃循線查出上開土地產
    權不清，始知受騙，因認被告六人涉有共犯刑法第三百三十九條第一項詐欺取財
    罪嫌云云。
二、按犯罪事實應依證據認定之，無證據不得推定其犯罪事實，刑事訴訟法第一百五
    十四條定有明文。又認定不利於被告之事實，須依積極證據，苟積極證據不足為
    不利於被告事實之認定時，即應為有利於被告之認定，更不必有何有利之證據（
    最高法院三十年上字第八一六號判例意旨參照）。次按告訴人之告訴，係以使被
    告受刑事訴追為目的，是其陳述是否與事實相符，仍應調查其他證據以資審認（
    最高法院五十二年度台上字第一三○○號判例意旨參照）。另刑法第三百三十九
    條第一項詐欺罪之成立，須行為人意圖為自己不法之所有，以詐術使人將本人或
    第三人之物交付為要件，所謂以詐術使人交付，必須被詐欺人因其詐術而陷於錯
    誤，若其所用方法，不能認為詐術，亦不致使人陷於錯誤，即不構成該罪（最高
    法院四十六年台上字第二六０號判例參照）。至於債務人於債之關係成立後，如
    有未依債之本旨履行民事債務之情形，在一般社會經驗上可能之原因甚多，縱令
    是出於惡意不為履行，苟無足以證明其在債之關係發生時，自始即具有不法所有
    意圖之積極證據，亦僅能令負民事債務不履行之責任，依刑事訴訟法第一百五十
    四條之規定，尚不得據此債信違反之客觀事態，而推定債務人原有詐欺取財或詐
    欺得利之犯意。
三、公訴人認被告等六人共同涉犯詐欺取財犯行，無非以告訴人己○○○之指訴，及
    證人即地主庚○○之證述，堪認告訴人與被告等簽約之時，已逾上開代理銷售之
    期限，並有房屋合建契約書及代理銷售企劃合約書在卷為佐，另參以被告等自稱
    係力霸房屋之股東，被告辛○○更謂上開土地係自己所有，告訴人之一百五十八
    萬元係交予被告丙○○、辛○○簽收，簽約時被告丁○○亦在場等情，應可認定
    其彼此間均知悉該土地非屬建商自地自建，而係合建，且一般建商或代理銷售房
    屋之業者對於「合建」與「自地自建」之區別，均非常謹慎，應不致於亳無所悉
    ，是被告等與告訴人簽約時，已共同具有不法所有之意圖甚明等語，為其論據。
四、被告乙○○、辛○○均未於審判期日到庭陳述，惟據渠等分別於偵查、原審及本
    院調查中均堅決否認有何詐欺取財犯行，被告乙○○辯稱：上開交易均由丙○○
    處理，我未過問此事云云；被告辛○○辯稱：我是單純做廣告仲介房屋，代理銷
    售合約過期後，是建商叫我繼續銷售的，我們只是針對建商，至於未告知告訴人
    土地合建之情形，並非故意隱瞞，我沒有說土地是我自己所有等語；另訊據被告
    丙○○、戊○○、甲○○、丁○○亦均否認有何詐欺取財犯行，被告丙○○辯稱
    ：我未向告訴人表示「美夢成真」係自地自建，因我與廣告商簽訂代理銷售合約
    時已告知廣告商該案係合建，故認為與告訴人簽訂房屋預定買賣合約書時無再告
    知合建之必要，另在合建契約裡約定我所佔比例有二十間房屋，只要不賣超過我
    的部分，就沒有侵害到地主，所以我認為代理銷售期間雖已超過，仍可繼續銷售
    ，且最後房屋亦有完工，我並提議將其他房屋給告訴人，但她不接受，其他客戶
    均有依約交屋，實無騙取告訴人一百多萬元之必要等語；被告戊○○辯稱：我僅
    是京樺廣告公司之職員，不知道代理銷售契約的期限，我只是單純介紹房屋買賣
    的事情，沒有去談到土地合建的情事等語；被告甲○○辯稱：我是力霸房屋的職
    員，不知道代理銷售合約及土地合建的情形，我只是介紹房屋，再帶去工地交給
    戊○○，沒有和告訴人談到土地合建的事情等語；被告丁○○則辯稱：我未參與
    該房屋之銷售，不知道土地合建或代理銷售契約的事情，因為我是力霸房屋大社
    店的負責人，告訴人就告我等語。經查：
（一）本件坐落高雄縣燕巢鄉○○○段二四○地號等三十八筆土地上「美夢成真」房
      屋銷售個案，係地主庚○○與金吉第公司負責人李文海及被告丙○○於八十六
      年七月一日簽訂房屋合建契約，由地主出資土地，建商負責興建，雙方再協議
      取得建物（含土地）分配比例之方式，採合建分售處理，嗣因金吉第公司財務
      發生困難及原合約工程已延誤，經雙方於八十七年三月二十三日協議改由富茂
      隆公司繼任興建，原合約金吉第公司之權利義務由富茂隆公司承受，並經地主
      庚○○、富茂隆公司負責人即被告乙○○與被告丙○○簽訂協議書在案，有房
      屋合建契約及八十七年三月二十三日協議書影本各一份附卷可稽（見八十八年
      偵字第一三七九三號偵查卷第七五頁至八十頁、原審卷第一二二頁至一二六頁
      ），上開合建契約簽訂後，由被告丙○○代表金吉第公司與地主庚○○共同委
      由京樺公司代理銷售房屋，銷售期限約定自八十六年八月三十一日起迄同年十
      二月三十一日止，此有證人庚○○與被告等均不否認之代理銷售企劃合約書影
      本一份在卷為憑（見同上偵查卷第八一頁至八五頁），而本件房屋合建契約及
      代理銷售合約，建商方面係由被告丙○○實際負責，被告乙○○與案外人李文
      海僅為名義負責人，業經被告丙○○自承在卷，核與被告乙○○之供述相符，
      參酌本件合建契約及代理銷售合約均由被告丙○○出面簽訂（合建契約丙○○
      擔任連帶保證人，代理銷售合約則由丙○○代表簽訂），事後合建契約協議改
      由富茂隆公司繼受及相關銷售事宜亦由被告丙○○接洽負責，有前揭相關合約
      書在卷足佐，並經京樺公司業務員即被告辛○○、戊○○供證無訛，自堪信為
      真實。又告訴人係於代理銷售期限後之八十七年六月十七日始循報載廣告前往
      力霸房屋大社店洽詢房屋資訊，經被告甲○○、戊○○、辛○○之介紹，而於
      同年六月二十二日與被告丙○○代表富茂隆公司簽訂房屋預定買賣合約書，雙
      方約定總價七百萬元，告訴人已陸續給付價金一百五十八萬元，期間被告等均
      未向告訴人表明該房屋係採合建方式興建銷售，並嗣於八十七年十月間，富茂
      隆公司因故停止施工，告訴人始發覺有異等情，此據告訴人指陳在卷，並提出
      房屋預定買賣合約書及附件付款明細表在卷可參，並為被告等所不否認，亦堪
      信為真實。則本件代理銷售期限已逾期，被告等仍與告訴人簽訂房屋預定買賣
      合約書，且未將系爭房屋係採合建分售之方式處理告知告訴人，被告等是否有
      施用詐術，致告訴人因此陷於錯誤，而購買系爭房屋，此為本案爭執之要點。
（二）被告丙○○與地主庚○○之合建契約係於八十六年七月一日簽訂，嗣因金吉第
      公司財務發生困難及原合約工程延誤，經雙方於八十七年三月二十三日協議改
      由富茂隆公司繼任興建，原合約金吉第公司之權利義務由富茂隆公司承受，並
      約定金吉第公司依原合約所定八十七年六月三十日前完工交屋之期限，所應負
      之工程遲延責任，不以違約罰則處理，完工期限則延至八十七年十二月三十一
      日，此觀前揭八十七年三月二十三日協議書第一、五、六條約定甚明，是告訴
      人於八十七年六月二十二日與富茂隆公司訂立房屋預定買賣合約書時，被告丙○○係根據與地主庚○○訂立之協議書繼續興建銷售，於法並無不合，雖被告
      丙○○、地主庚○○與京樺公司所簽訂之代理銷售合約期限僅至八十六年十二
      月三十一日止，但期滿已由被告丙○○指示京樺公司繼續代理銷售，此經被告
      丙○○、辛○○供述明確，互核彼此一致，自堪採信，告訴人雖指稱代理銷售
      合約既已到期，未經地主庚○○同意延長或授權銷售，被告等即不得繼續銷售
      云云，並舉證人庚○○到庭附和其詞為證。然被告丙○○與地主庚○○之合建
      契約既仍有效存在，且完工期限已延至八十七年十二月三十一日，依該合約所
      載係由雙方協議取得建物（含土地）之分配比例後，採合建分售之方式處理，
      則被告丙○○於上開代理銷售合約期滿後，再自行委由京樺公司即被告辛○○
      繼續代理銷售其分配比例之房屋，亦難指為有何不法之處。又被告丙○○自合
      建契約訂立後即著手興建房屋，迄與告訴人簽訂房屋預定買賣合約書時，建屋
      工程仍繼續進行，此經被告丙○○供述在卷，並為告訴人所不否認，且陳稱被
      告甲○○帶伊去看房屋時已興建到（五樓透天房屋）二樓的天花板等語（見本
      院九十一年十月二十三日訊問筆錄），證人庚○○亦證述被告丙○○於銷售期
      限後仍有繼續興建房屋云云（見本院九十一年十一月七日訊問筆錄），足徵被
      告丙○○與告訴人締約當時，並無不能或無意履行契約之情形，即難謂有何不
      法所有之意圖，嗣於八十七年九月間被告丙○○因財務發生困難停工，而與地
      主庚○○就合建契約糾紛涉訟，致無法依約履行其與告訴人之房屋預定買賣合
      約，固有債信違反之事實，但此為事後所發生民事債務不履行之責任，不能執
      為被告丙○○自始即具不法所有意圖之證明。被告丙○○辯稱：伊認為銷售期
      間雖已經過，但只要不賣超過合建契約伊所佔之比例，應可繼續銷售，無詐欺
      之故意云云，尚非不足採信。
（三）告訴人雖指稱被告等以詐術說明上開房屋係自地自建，無合建糾紛，且被告辛○○更謂上開土地係其自己所有等語，惟為被告等一致否認，告訴人又無法舉
      證以實其說，且觀告訴人於原審所提之銷售廣告影本（見原審卷第一百頁），
      亦無表明或強調自地自建之文句，自難認被告等有為前述不實之說明。而被告
      丙○○固自承未告知告訴人系爭房屋係採合建分售之方式興建，惟被告丙○○
      已將合建之事實告知代理銷售之京樺公司，此經京樺公司業務員即被告辛○○
      供承屬實（見同上偵查卷第九七頁及原審卷第三一一頁、三一二頁），而告訴
      人係經由廣告仲介人員即被告辛○○、戊○○、甲○○等介紹房屋，決定買受
      後，方由被告丙○○出面與之簽約，是告訴人對於系爭房屋之產權狀況、工程
      進度、銷售價格等，衡情應係由廣告仲介人員介紹得知，而非被告丙○○親自
      告知，且被告丙○○既已將合建之事實告知代理銷售之廣告公司，亦無於訂立
      房屋預定買賣合約書時，故意隱瞞合建分售或偽稱自地自建之情事，應認僅係
      消極未告知房屋合建之事實。而依一般交易常情，買受人決定房屋買賣之因素
      ，主要為面積、價格、付款方式、結構、建材、貸款與完工期限等，至於土地
      是否合建取得，應包含於整體權利瑕疵之要求，亦即買受人係要求售屋者所出
      售之土地及房屋均無任何權利瑕疵之情形，殆不致僅關心土地是否合建取得。
      而本件系爭房屋預定買賣合約訂立時，被告丙○○與地主庚○○之合建契約係
      合法有效存在，且經協議完工期限延至八十七年十二月三十一日，已詳如前述
      ，難認有何糾紛或不能履行之情事，被告丙○○並如期進行建屋工程，則其前
      開消極未告知土地是合建取得之事實，顯難指為係施用詐術，且告訴人有實地
      查看房屋興建之進度，並充分了解系爭房屋之面積、價格、付款方式、結構、
      建材、貸款與完工期限等條件，始與被告丙○○簽訂房屋預定買賣合約書，亦
      難認有何陷於錯誤可言，自不能以被告丙○○消極未告知土地係合建取得之事
      實，遽認其有詐欺之惡意。參酌被告丙○○所銷售其餘房屋之土地及建物所有
      權均已依約移轉登記與買受人，有其提出之高雄縣岡山地政事務所函附土地及
      建物登記簿謄本等資料在卷為佐（見原審卷第二八八頁至二九八頁），此係在
      被告丙○○與告訴人簽定系爭房屋買賣合約及其公司財務困難停工後之情事，
      益證被告丙○○仍有依約履行之誠意，應無故意隱暪土地為合建取得而施用詐
      術，使告訴人陷於錯誤而交付價金之必要。
（四）被告辛○○雖於代理銷售合約期限屆至後，仍繼續代理銷售房屋，但此係受被
      告丙○○所委任，被告丙○○基於其與地主庚○○前揭之合建契約及協議書，
      對於所投資興建之房屋，並非無權銷售，有如前述，是其於代理銷售合約期滿
      後，再自行委任被告辛○○等繼續代理銷售房屋，尚難認有何違法之處，被告
      辛○○為廣告公司業務員，既受建商即被告丙○○之委任，信賴其有權興建及
      銷售房屋，而繼續代理銷售，就其主觀而言，即難認有何不法所有之意圖；又
      依臺灣房地交易慣例，土地與房屋採合建分售之情形，乃屬常見之情形，是被
      告辛○○縱有消極未告知告訴人合建之事實，亦難認有故意隱瞞之惡意，且被
      告丙○○與告訴人簽訂系爭房屋預定買賣合約書時，既不能認有詐欺之犯行，
      被告辛○○尤難指為與被告丙○○有共同詐欺之故意。
（五）被告戊○○係京樺公司之業務員，被告甲○○係力霸房屋之職員，因被告辛○○亦為力霸房屋大社店之股東，故將「美夢成真」房屋銷售個案，刊載於力霸
      房屋大社店之報紙廣告，以招徠客戶，並於告訴人循報載廣告洽詢房屋資訊時
      ，被告戊○○、甲○○、辛○○均參與介紹並帶領告訴人查看房屋興建現況，
      及在告訴人與被告丙○○簽訂系爭房屋預定買賣合約書時在場等事實，固經被
      告戊○○、甲○○供承屬實，但均辯以僅係單純介紹看屋及報告訂約之機會，
      不知有代理銷售合約期限及土地合建之情形等語，核與被告辛○○、丙○○所
      述情形大致相符，告訴人亦僅陳稱被告戊○○、甲○○有參與接待、介紹看屋
      及訂約時在場之行為（見本院九十一年十月二十二日訊問筆錄），並無其他積
      極證據足認彼等知悉代理銷售合約期限及土地合建之情事，自難僅憑上開介紹
      看屋及媒介訂約之行為，推論其等有共同施用詐術之犯行，且被告丙○○、辛○○既不能認有詐欺之故意，被告戊○○、甲○○亦無成立共犯之可言甚明。
（六）至被告丁○○堅詞否認有參與系爭房屋買賣及簽約之過程，告訴人亦自承簽定
      房屋預定買賣合約書時，被告丁○○確不在場之事實，雖指稱被告丁○○知道
      伊購買系爭房屋，且告以丙○○在萬丹有很多土地不會有問題云云，以安撫伊
      等情（見本院九十一年十一月七日訊問筆錄），惟亦為被告丁○○所否認，況
      被告丙○○、辛○○、戊○○、甲○○等人既難認有何施用詐術及不法所有意
      圖，已如前述，被告丁○○縱知情告訴人有購買系爭房屋及事後與之聯絡，亦
      無成立詐欺共犯之餘地。
（七）綜上所述，被告六人辯稱渠等並無詐欺犯行，應堪採信。此外，復查無其他積
      極證據足資證明被告六人涉有公訴意旨所指之詐欺犯行，其等犯罪尚屬不能證
      明。
四、原審以不能証明被告等六人犯罪，依法均為無罪之諭知，核無不合，檢察官循告
    訴人聲請上訴指摘原判決不當，求為有罪之判決，為無理由，應予駁回。
五、被告乙○○、辛○○均經合法傳喚，無正當理由不到庭，爰不待其等陳述，逕行
    判決。
據上論結，應依刑事訴訟法第三百六十八條、第三百七十一條，判決如主文。
本案經檢察官朱文彬到庭執行職務。
中    華    民    國      九十一      年      十二      月     十一   日
                              臺灣高等法院高雄分院刑事第八庭
                                  審判長法官  郭雅美
                                        法官  張盛喜
                                        法官  裕斗
右正本證明與原本無異。
不得上訴。
                                  法院書記官  吳福連
中    華    民    國      九十一      年      十二      月    十一    日
